ACORDAO-COMPLETO-2392084

ACÓRDÃO 433/2020 ATA 6/2020 - PLENÁRIO

VISTOS, relatados e discutidos os embargos de declaração interpostos por Antônio Marcos Freire Gomes e Elizano Santos de Assis em face do Acórdão 2932/2019-TCU-Plenário, por meio do qual este Tribunal conheceu e negou provimento a recursos de consideração por eles interpostos contra o Acórdão 1404/2014-TCU-Plenário,
ACORDAM os Ministros do Tribunal de Contas da União, reunidos em Sessão do Plenário, ante as razões expostas pelo Relator, e com fundamento nos arts. 32, inciso II, e 34 da Lei 8.443/1992, em:
9.1. não conhecer dos embargos de declarção interpostos por Elizano Santos de Assis;
9.2. conhecer dos embargos de declaração opostos por  Antônio Marcos Freire Gomes e, no mérito, negar-lhes provimento;
9.3. dar ciência desta deliberação aos embargantes, ao Conselho Federal de Enfermagem e ao Ministério Público Federal.

Embargos de Declaração opostos  em face de decisão que conheceu e negou provimento a recursos de consideração interpostos pelos interessados  contra acórdão que julgou suas contas irregulares, condenando-os em débito e aplicando-lhes multa, em razão de irregularidades na aquisição de livros da Coleção Anjos de Branco.

Conselho Federal de Enfermagem.

3. Embargantes:  Elizano Santos de Assis (XXX.438.675-XX) e Antônio Marcos Freire Gomes (XXX.580.402-XX).

13.1. Ministros presentes: José Mucio Monteiro (Presidente), Benjamin Zymler, Augusto Nardes (Relator), Raimundo Carreiro, Ana Arraes, Bruno Dantas e Vital do Rêgo.
13.2. Ministro-Substituto convocado: Augusto Sherman Cavalcanti.

ACORDAO-COMPLETO-2519808

Acórdão de Relação 389/2022 - Segunda Câmara

Acórdão de Relação

Segunda Câmara

AUGUSTO NARDES

Ministro Augusto Nardes.

Tratam-se de Embargos de Declaração opostos por Antônio Marcos Freire Gomes (peça 495) e Elizano Santos de Assis (peça 510) em face do Acórdão 2932/2019-TCU-Plenário, por meio do qual este Tribunal de Contas da União (TCU) conheceu e negou provimento a recursos de consideração por eles interpostos contra o Acórdão 1404/2014-TCU-Plenário.
2.	Em sua peça, Antônio Marcos Freire Gomes, por intermédio de seu representante legal, discorre inicialmente sobre a admissibilidade do recurso, apresenta breve síntese dos fatos e alega omissão "na análise de importante argumento de defesa, especialmente mencionado em elementos adicionais expressamente citados na decisão embargada, tendo em vista que não foi enfrentado o argumento de incoerência da conduta imputada ao Embargante (ateste em notas fiscais) com a realidade comprovada dos fatos." (grifos acrescidos) .
3.	Na sequência, os embargos discorrem sobre o que consideram a omissão suscitada, nos termos que reproduzo a seguir:
"3. Da Omissão do acórdão embargado
O Embargante está sendo condenado em virtude de ter sido apontado, de forma equivocada, como responsável por ter causado dano ao erário, tendo em vista que os livros não foram entregues.
A causa central da instauração da TCE foi a existência de controles formais da entrega dos livros, para registrar o que e quanto foi entregue, tendo em vista que o Embargante foi notificado para se manifestar sobre o suposto débito pela aquisição de livros não entregues.
Ocorre que o Embargante não firmou ateste do recebimento dos livros na nota fiscal, nem mesmo compareceu ao local que se daria a entrega dos livros - fato incontroverso nos autos, mas que não foi analisado no momento do julgamento do recurso.
Em sede de recurso de reconsideração, o Embargante demonstrou que a imputação de responsabilidade está ancorada na falta de controle de entregas, e não no pagamento antecipado. Ou seja, o ato que gerou o dano ao erário foi o não controle de entrega de livros.
Conforme demonstrado nos autos a entrega se daria no congresso e a cargo da empresa. Verifica-se que, em 18,04.2006, a editora Mondrian emitiu a NF 1867, com 4.100 kits de livros, constando expressamente no documento que os kits eram 'para serem entregues no IX CBCEnf'.
Há provas de entrega dos kit, mas não houve controles formais para saber quantos foram entregues no evento. Com isso, a causa do dano apurado não foi a autorização do pagamento, mas a inexistência de controles formais de entrega para provar o que e quanto foi recebido - a ser realizada durante a o congresso.
A condenação do Embargante, portanto, é uma contradição em seus próprios termos. O ato de autorização de pagamento antes da efetiva entrega seguiu as regras de praxe desse tipo de contratação, sendo certo que o momento de entrega posterior deveria ter sido devidamente controlado por quem detinha essa atribuição - o que foi confirmado pela unidade técnica na apreciação do recurso.
Tanto é verdade que, se houvesse controle e certeza dos quantitativos de entrega, o Embargante não estaria respondendo por qualquer irregularidade neste momento.
Desse modo, restando claramente comprovada a falta de responsabilidade do Embargante, requer-se o recebimento dos presentes embargos para, no mérito, atribuir-lhe efeitos infringentes, promovendo a devida correção no Acórdão 2932/2019-TCU-Plenário."
4.	O embargante conclui requerendo o conhecimento dos embargos, conforme orientação jurisprudencial sedimentada e, no mérito, que sejam acolhidos seus embargos para suprir a omissão apontada, reconhecendo a ausência de responsabilidade do Embargante e, por consequência, que sejam atribuídos efeitos infringentes ao recurso. 
5.	Por seu turno, os embargos de Elizano Santos de Assis apresenta uma síntese dos fatos e alega contradição, no bojo dessa síntese, nos trechos reproduzidos a seguir:
" (...) 
No Acordão 2932/2019 o senhor Elizano Santos de Assis, foi responsabilizado solidariamente ao pagamento da quantia de R$ 600.781,38, acrescida de juros de mora, pela compra de livros a Mondrian, por meio do cheque n° 856444 de 06/02/2006 (fls. 12) do acordão, e uma multa no valor de $ 8.000,00.
13.3. Ademais, verifica-se que não há qualquer descompasso entre a data de assinatura do cheque e a data de seu exercício na função de tesoureiro. O cheque 856444 foi assinado em 6/2/2006 (peça 6, p. 180 e peça 222, p. 6) e o gestor afirma que pediu seu afastamento da função em 9/2/2006.
13.4. Sendo assim, ainda ocupava a função de tesoureiro à época de assinatura do cheque, descabendo considerar afirmação em contrário.
Tal afirmação de fls.12, é contraria com o que diz nas fls. 02 do oficio 3395/2019 'debito R$ 163.716,96, em 21/2/2006'.
- eis o descompasso e o contraditório:
1 - o cheque assinado dia 21/02/2006 com o valor de $ 163.716,96 serviu para pagamento a Mondrian.
2 - o cheque n° 856444 assinado dia 06/02/2006 valor de 240.000,00 foi para empréstimo Coren/AM.
Na análise técnica (fls. 11 e 12) o cheque do dia 06/002/2006 n° 856444 é o apresentado para o pagamento a Mondrian.
Essa contradição levou a responsabilização do Senhor Elizano, pois afirma que o mesmo ainda exercia o cargo quando assinou o cheque 856444 para pagamento a Mondrian, quando conforme se ver nos autos do processo que este cheque foi para atender a solicitação de empréstimo do Coren/AM conforme oficio n° 26/2006.
Desta forma, há sim descompasso e contradição entre a data da assinatura do cheque e do exercício no cargo de conselheiro do Cofen. Sendo assim, não há como atribuir uma responsabilidade por ato que não mais exercia, pois com o afastamento do cargo no dia 09/02/2006 não poderia assinar um cheque no dia 21/02/2006, muito menos ser responsabilizado e penalizado.
Fundamentou-se a decisão no fato de que o cheque foi assinado dia 06/02/2006 e o afastamento do cargo se deu no dia 09/02/2006. Porém, não foi observado que este cheque destinava-se ao Coren/AM como empréstimo e este ato não é objeto desse processo.
Assim, a responsabilização imputada ao Senhor Elizano é injusta e descabida, pois a assinatura do cheque para pagamento a editora Mondrian não pode ser atribuída a ele pela impossibilidade técnica operacional. O cheque no valor de R$163.716,96, destinado para este pagamento está datado em 21/02/2006, quando não exercia mais o cargo de conselheiro. E o objeto deste processo é o pagamento à editora Mondrian por livros que seriam entregues no congresso de enfermagem na cidade de Porto Seguro em setembro de 2006.
6.	O embargante segue seu recurso apresentando trechos de análises técnicas que corroborariam e fundamentariam seu pedido, e outros trechos para justificar o que entende como causa do dano e de interrupção do nexo causal. Prosseguem as transcrições, argumentando que não poderia o embargante fazer pagamento algum, que não exercia o cargo de conselheiro e nem estava no congresso, e que, portanto, seria impossível imputar-lhe qualquer responsabilidade neste processo, posto que não deu causa ao evento danoso.
7.	Finaliza, o embargante, reforçando pontos de suas argumentações (conforme reproduzido a seguir) , e requerendo que os embargos sejam recebidos e processados para promover a sua absolvição, sanadas as irregularidades que, segundo entende, teriam ocorrido no acórdão proferido:
Diante de toda análise técnica que se sustentou na afirmativa de pagamento antecipado, e a falta de comprovação da efetiva entrega dos livros em sua totalidade, atribuindo aos responsáveis o devido dever de cautela, vislumbra de forma inequívoca que tal afirmativa não pode prosperar contra o senhor Elizano e responsabiliza-lo solidariamente com aplicação de multa. Pois, não é possível cobrar-lhe o dever de cautela pelo pagamento antecipado - quando o mesmo não poderia fazê-lo por não exercer mais o cargo de conselheiro - também é impossível responsabiliza-lo sobre documentação e entrega dos livros para o congresso que se realizou no mês de setembro 2006, sete meses após seu afastamento do Cofen.
Diante das considerações acima elencadas, vislumbre o nobre Relator as contradições e que o peticionário não poderia cometer os ilícitos a ele imputados.
A irregularidade, culpa, nexo causal cai por terra diante da contradição entre o cheque para pagamento a Mondrian e o cheque para empréstimo ao Coren/AM.
	É o relatório.

Luana Karen de Azevedo Santana (60.309/OAB-DF) e outros, representando Antonio Marcos Freire Gomes.

Procuradora-Geral Cristina Machado da Costa e Silva.

TOMADA DE CONTAS ESPECIAL. PAGAMENTO A EMPRESA SEM COBERTURA CONTRATUAL E SEM O DEVIDO FORNECIMENTO DOS PRODUTOS. CONTAS IRREGULARES. DÉBITO. MULTA. INABILITAÇÃO PARA O EXERCÍCIO DE CARGO EM COMISSÃO OU FUNÇÃO DE CONFIANÇA. EMBARGOS. REJEIÇÃO. RECURSOS DE RECONSIDERAÇÃO. NEGATIVA DE PROVIMENTO. EMBARGOS DE DECLARAÇÃO. NÃO CONHECIMENTO DE UM. CONHECIMENTO DO OUTRO. AUSÊNCIA DA OMISSÃO AVENTADA. TENTATIVA DE REDISCUSSÃO DO MÉRITO. REJEIÇÃO.

TOMADA DE CONTAS ESPECIAL (TCE)

não atuou.

Trago à apreciação deste Plenário embargos de declaração opostos por Antônio Marcos Freire Gomes (peça 495) e Elizano Santos de Assis (peça 510) em face do Acórdão 2932/2019-TCU-Plenário, por meio do qual este Tribunal de Contas da União (TCU) conheceu e negou provimento a recursos de consideração por ele interpostos contra o Acórdão 1404/2014-TCU-Plenário.
2.	Conheço dos embargos apresentados pelo representante legal de Antônio Marcos Freire Gomes, uma vez presentes os requisitos legais e regimentais da espécie recursal. Os embargos de Elizano Santos de Assis, no entanto, não devem ser conhecidos, considerando a sua intempestividade. O embargante tomou conhecimento da decisão recorrida em 07/01/2020, conforme cópia de Aviso de Recebimento (AR) de peça 508, e sua peça recursal foi protocolada nesta Casa em 23/01/2020, extrapolando, assim, o prazo de 10 dias, previsto no art. 34, § 1°, da Lei 8.443/1992, c/c art. 287, § 1°, do Regimento Interno do TCU.
3.	Somente a título de informação, acrescento que, ainda que fossem tempestivos, os embargos de Elizano Santos de Assis não seriam acolhidos por rediscutirem o mérito de sua condenação. De forma transversa, tentam demonstrar que teria havido contradição quando definida sua responsabilidade solidária, a qual teria decorrido da assinatura de cheque no valor de R$ 163.716,96, de 21/2/2006, data em que não estaria mais respondendo por suas funções. E que o cheque n° 856444, assinado dia 6/2/2006, teria sido direcionado para empréstimo ao Coren/AM, irregularidade não tratada neste processo. Essa argumentação, no entanto, foi apresentada e refutada, no mérito, tanto em seu recurso de reconsideração quanto no âmbito do Acórdão 1404/2014-TCU-Plenário. 
4.	A rediscussão da questão não é devida pela via estreita dos embargos, dada sua natureza peculiar, que restringe o alcance à mera correção de obscuridade, omissão ou contradição da deliberação recorrida, a fim de esclarecer, interpretar ou completar o pronunciamento anteriormente emitido, em benefício da sua melhor compreensão ou inteireza (v.g.: Acórdão 434/2018-TCU-Plenário, entre outros) .
5.	A doutrina atualizada, bem representada pela inteligência de Vicente Greco Filho, define contradição e os demais vícios da deliberação, nos termos reproduzidos a seguir, deixando claro que a contradição alegada pelo embargante mais não é do que inconformismo com os pareceres dados pelo Tribunal a respeito da alegação, repetida em outras oportunidades:
" (...) obscuridade: defeito consistente na difícil compreensão do texto da sentença e pode decorrer de simples defeito redacional ou mesmo de má formulação de conceitos, havendo obscuridade quando a sentença está incompreensível no comando que impõe e na manifestação de conhecimento e vontade do juiz.
contradição: afirmação conflitante, quer na fundamentação, quer entre a fundamentação e a conclusão, sendo que, nesses casos, a correção da sentença, em princípio, não levaria a uma verdadeira modificação da sentença, mas apenas a um esclarecimento de seu conteúdo.
omissão: caso em que a sentença é complementar, passando a resolver questão não solucionada, ganhando substância, portanto, sendo que as questões que devem ser resolvidas pelo juiz são todas as relevantes postas pelas partes para a solução do litígio, bem como as questões de ordem pública que o juiz deve resolver de ofício, como, por exemplo, a coisa julgada."
 (in Direito Processual Civil Brasileiro 11ª edição, 2º Volume, Editora Saraiva, p. 259/260) .
II
6.	Pelas definições retro expostas, verifica-se, ainda, que não há a omissão alegada nos embargos de Antônio Marcos Freire, relativa ao enfrentamento de seu argumento recursal, de que teria havido incoerência da conduta que lhe foi imputada. Partindo do pressuposto de que sua condenação se deu, exclusivamente pela não entrega dos livros, e ao discorrer sobre a suposta omissão, o embargante igualmente rediscute o mérito da matéria, procedimento incabível nessa espécie recursal, conforme já dito alhures.
7.	Ademais, a conduta do responsável foi sobejamente tratada no âmbito do acórdão embargado, inclusive no que diz respeito aos pontos levantados nos embargos. Em suas ponderações, o Ministério Público junto ao TCU tratou amplamente do tema, conforme demonstra o trecho transcrito a seguir:
4.  O Titular da Secretaria de Recursos, divergindo da Auditora e do Diretor, propôs, tão somente em relação ao recurso interposto pelo Senhor Marcos Freire Gomes, dar-lhe provimento 'de modo a retirar o nome do recorrente dos itens 9.1, 9.2.1 e 9.6 do Acórdão recorrido, excluindo-o da relação processual'. 
5. O encaminhamento proposto pelo Secretário da Serur está fundado, substancialmente, na argumentação de que (i) o pagamento antecipado efetuado pelo recorrente não seria causa do evento danoso, (ii) haveria um contexto gerador de confiança - decorrente do histórico de relação do COFEN com a Editora Mondrian - que supriria ou atenuaria a irregularidade consubstanciada na ausência de cautelas do gestor no momento do pagamento antecipado, (iii) existiriam provas constituídas nos autos (fotografias) de entrega dos kits (peça 2, pp. 200-258) , em que pese não realizados os controles formais da distribuição, e (iv) conquanto não haja elementos que comprovem o afastamento formal do ex-Presidente do COREN, existiriam provas de afastamento intermitente de Antônio Gomes nos meses subsequentes ao óbito (peça 424, pp. 11-15) , o que justificaria a sua ausência no evento de entrega dos produtos adquiridos da Editora Mondrian (dois supostos atos da presidência praticados por terceiros e declarações de terceiros acerca do afastamento e do não comparecimento ao Congresso) . 
6. Embora a erudita manifestação do Senhor Secretário traga aos autos considerações jusfilosóficas, psicológicas e psiquiátricas relacionadas às circunstâncias subjetivas do Senhor Marcos Freire Gomes, esta representante do Ministério Público, com as vênias de estilo, diverge de suas conclusões pelas razões que passa a expor. 
7. Inicialmente, destaca-se que não merece prosperar a tese de que o pagamento antecipado não seria causa do dano causado ao erário. Sob o prisma jurídico-positivo observa-se, nos termos dos arts. 62 e 63, § 2.º, da Lei n.º 4320/64, que o pagamento da despesa pela Administração só será efetuado quando ordenado após sua regular liquidação, que consiste na verificação do direito adquirido pelo credor, oportunidade em que o gestor público verificará se houve a entrega do bem ou do serviço contratado. 
8.  O art. 38 do Decreto n.º 93.872/1986, por sua vez, dispõe que não será permitido o pagamento antecipado de fornecimento de materiais, execução de obra, ou prestação de serviço, inclusive de utilidade pública, admitindo-se, todavia, mediante as indispensáveis cautelas ou garantias, o pagamento de parcela contratual na vigência do respectivo contrato, convênio, acordo ou ajuste, segundo a forma de pagamento nele estabelecida, prevista no edital de licitação ou nos instrumentos formais de adjudicação direta. 
9. Dessa forma, em consonância com o ordenamento jurídico, a jurisprudência do TCU é pacífica o sentido de que a antecipação de pagamento somente deve ser admitida em situações excepcionais, devidamente justificadas pelo interesse público e observadas as devidas cautelas e garantias (v.g. Acórdãos n.ºs 554/2017, 1160/2016, 1565/2015, 334/2015, 158/2015, 534,2014, 3614/2013, 769/2013, 469/2012, todos do Plenário) . Da aludida jurisprudência, observa-se que o Tribunal não tem se furtado, nos casos de antecipação de pagamento sem as devidas cautelas e de inexecução do objeto do contrato, a julgar irregulares as contas dos gestores, com imputação de débito e multa. 
10. Não há se falar que o suposto desconto da ordem de 50%, percentual absolutamente impraticável sobre preços competitivos, atenderia ao interesse público e, assim, justificaria o pagamento antecipado da integralidade dos produtos. Há que se observar que a aquisição que ora se examina ocorreu sem lastro contratual e sem procedimento licitatório. Assim, não se pode afirmar que os preços originalmente estabelecidos eram compatíveis com o mercado e, tampouco, que o suposto desconto oferecido para pagamento antecipado constituiria qualquer vantagem real à Administração e ao interesse público. 
11. Ainda que tal desconto atendesse ao interesse público, cumpre observar que o caso concreto não se subsumiria à hipótese descrita no art. 38 do Decreto n.º 93.872/1986. Isso porque a aludida norma admite excepcionalmente a antecipação do pagamento de parcela contratual durante a vigência do respectivo contrato, mediante as indispensáveis cautelas ou garantias. No caso concreto verifica-se que, diversamente do previsto no mencionado Decreto, houve o pagamento antecipado da integralidade dos produtos, não havia contrato vigente e não houve, tampouco, a adoção de quaisquer cautelas ou garantias que resguardassem a Administração. 
12. Releva realçar, neste momento, que não subsiste a tese subsidiária de que haveria um contexto gerador de confiança - decorrente do histórico de relação do COFEN com a Editora Mondrian - que supriria ou atenuaria a irregularidade consubstanciada na ausência de cautelas do gestor no momento do pagamento antecipado. 
13.  A rigor, não há nenhuma disposição legal que atribua condição excepcional ao suposto 'contexto gerador de confiança' apta a afastar a obrigação prevista arts. 62 e 63, § 2.º, da Lei n.º 4320/64. 
14. Ademais, há que se observar que a personalidade jurídica do COFEN não se confunde com a do COREN, já que ambas constituem autarquias distintas, dotadas de autonomia administrativa e financeira. Dessa forma, ainda que se admitisse o 'contexto gerador de confiança' aduzido pelo Titular da Serur, ele se referiria tão somente ao Conselho Federal, órgão que detinha contrato vigente e histórico de relações comerciais com a Editora Mondrian, e jamais se comunicaria com o COREN, pessoa jurídica distinta, dotada de autonomia administrativa e financeira, e que não mantinha relações comerciais com a aludida Editora. 
15.  Diante de tais considerações, há de se concluir que o pagamento antecipado efetuado pelo recorrente sem as devidas cautelas e garantias (fato anterior ao óbito do filho do recorrente!) foi causa do evento danoso, haja vista que, em evidente afronta a ordenamento jurídico, expôs indevidamente a Administração ao risco do inadimplemento do 'contrato'. 
16. Considerando os elementos probatórios constantes dos autos, esta representante de Ministério Público também diverge da afirmação do Secretário de Recursos no sentido de que, em que pese ausentes os controles formais, existiriam provas de entrega dos kits consubstanciadas nas fotos colacionadas aos autos (peça 2, pp. 200-258) . 
17. Em verdade, as aludidas fotografias acrescentam poucas informações aos autos. Conquanto, aparentemente, as imagens se refiram ao evento em que deveriam ser entregues os livros da publicação 'Coleção Anjos de Branco' (IX Congresso Brasileiro de Conselhos de Enfermagem) , não permitem concluir que houve a efetiva distribuição de tais livros. Nesse sentido, nota-se a distribuição de outras publicações de autoria de Patch Adams (peça 2, p. 256) e Raquel de Queiroz (peça 2, p. 239) , sem qualquer evidência da distribuição da mencionada Coleção no aludido evento. 
18.  Ademais, cumpre ressaltar que, conforme o relatório de sindicância elaborado pelo COFEN (peça 5, pp. 165-178) , aquela Autarquia transferiu valores aos Conselhos Regionais do Amazonas, Pará, Distrito Federal, Rio de Janeiro e Rio Grande do Sul, no total de R$ 3.000.000,00, para que fossem adquiridos livros da Coleção Anjos de Branco junto à Editora Mondrian serem distribuídos no IX CBCENF (Congresso Brasileiro de Conselhos de Enfermagem) , mas, segundo estimativa, não se entregou a integralidade dos produtos. Cumpre observar que, do mencionado montante, R$ 350.000,00 foram destinados ao COREN/PA, presidido pelo Senhor Antônio Marcos Freire Gomes. Nesse contexto, ainda que restasse evidenciada alguma distribuição dos livros da Coleção Anjos de Branco, o que se admite apenas para argumentar, seria impossível identificar se as edições tiveram origem nos recursos provenientes do COREN/PA ou naqueles repassados, simultaneamente e com a mesma finalidade, aos Conselhos Regionais do Amazonas, Distrito Federal, Rio de Janeiro e Rio Grande do Sul. Dessa forma, forçoso concluir que, ainda que existisse evidência de distribuição dos aludidos livros, não haveria o nexo de causalidade com os recursos dispendidos pelo COREN/PA. 
 (...) 
23. Portanto, em conclusão, tem-se que (i) o pagamento antecipado efetuado pelo recorrente sem as devidas cautelas e garantias foi causa do evento danoso, (ii) as provas constituídas nos autos não evidenciam a entrega dos livros da Coleção Anjos de Branco, e (iii) não restou comprovado o afastamento formal ou informal do ex-Presidente do COREN/PA em período que abarcasse a data do evento de entrega dos produtos adquiridos da Editora Mondrian. 
24.	Ante o exposto, esta representante do Ministério Público diverge da proposta formulada pelo Secretário e manifesta-se por que o Tribunal adote a proposta alvitrada pela Auditora-Instrutora (peça 429) , corroborada pelo Diretor da Serur/D3, para conhecer dos presentes recursos e, no mérito, negar-lhes provimento
8.	Além da análise anterior, as argumentações complementares acolhidas como argumentos adicionais de defesa foram enfrentadas na derradeira instrução da Serur, nos termos seguintes, que também evidenciam o nexo de causalidade da condenação do embargante:
Novos elementos encaminhados: pedido de sobrestamento do presente feito
3. Destaca que não participou da fase de liquidação da despesa razão pela qual não pode ser responsabilizado por vícios ocorridos nessa fase, que se deu em Porto Seguro/BA, durante o Congresso Brasileiro dos Conselhos de Enfermagem (peça 442, p. 2) .
3.1. Informa que ingressou com ação de produção antecipada de provas, requerendo que a Empresa Mondrian Editora e Comunicação Ltda. forneça os documentos comprobatórios relacionados com a entrega dos livros (peça 442, p. 2) . Anexa documentos referentes ao processo 0014611-23.2018.8.19.0001 que tramita perante a 34ª Vara Cível do Rio de Janeiro (peça 442, p. 2) .
3.2. Reconhece a independência de instâncias existentes entre essa Corte de Contas e o Poder Judiciário, no entanto, diz que é certo que o desdobramento do processo judicial de produção antecipada de provas, no qual há pedido de tutela de urgência, possui íntima relação com o exercício perfeito do princípio constitucional da ampla defesa, bem como da busca de verdade material, que norteiam os processos de controle externo (peça 442, p. 2) .
3.3. Assim, requer o sobrestamento do presente feito. 
3.4. Destaca que o recurso de reconsideração, pendente de julgamento, constitui-se como a última oportunidade ordinária para que o responsável, ora recorrente, demonstre a regular aplicação dos recursos públicos (peça 442, p. 3) .
Análise
3.5. No que toca à responsabilização do recorrente foi destacado na instrução anterior (peça 429, p. 10) que o Sr. Antônio Marcos Gomes Freire foi citado e responsabilizado pelo pagamento à empresa Mondrian por mercadorias não entregues ao Coren-PA, por meio da assinatura do cheque 852844, no valor histórico de R$ 350.000,00, em solidariedade com Srs. Osvaldo Luis Carvalho, Carmem de Almeida da Silva, Lígia Maria Melo Gurgel Abelleira e com a empresa Mondrian (peça 22) . 
3.6. Verificou-se que este não agiu de forma diligente, pois efetuou pagamento que não havia processo formalizado a respaldar a inexigibilidade de licitação e desacompanhado do devido instrumento contratual. Concluiu-se que ocorreu pagamentos à Mondrian Editora e Comunicação Ltda., sem cobertura contratual e sem a efetiva entrega dos produtos adquiridos. 
3.7. Ademais, se ressalta que foi verificado um esquema de fraude no qual, considerou-se que o atesto nas notas fiscais não se prestava a evidenciar a efetiva entrega dos livros da Coleção Anjos de Branco. Inclusive foi essa a razão de ter sido incluído o cheque assinado pelo responsável no débito (peça 103 e peça 159, p. 12) .
3.8. Assim, entende-se devidamente evidenciado o nexo de causalidade entre sua conduta e a irregularidade.". (grifos acrescidos) 
9.	Embora tenha acolhido os fundamentos retro transcritos, destaquei no voto condutor do acórdão combatido, as questões atinentes à condenação do embargante. O excerto reproduzido a seguir, extraído do referido voto, deixa claro que as alegações repisadas em sede de embargos foram sobejamente analisadas no âmbito do Acórdão 2932/2019-TCU-Plenário: 
" (...) 
9. Inobstante, na situação sob análise, as circunstâncias trágicas que envolveram o recorrente Antônio Marcos Freire Gomes, ex-presidente do Conselho Regional de Enfermagem do Estado do Pará, não permitem identificar um liame direto ou indireto nas irregularidades envolvendo o responsável.
10. Há que se considerar que as irregularidades pelas quais o recorrente responde nesta tomada de contas especial concretizaram-se anteriormente ao sinistro, sendo que o responsável, ainda que não tenha participado do IX Congresso Brasileiro dos Conselhos de Enfermagem, ocorrido em Porto Seguro/BA, de 24 a 28/9/2006 (peça 2, p. 91) , onde deveriam ter sido entregues as obras literárias, tomou conhecimento da inadimplência da editora por meio de informação prestada pelos demais Conselheiros, conforme depoimento prestado pelo próprio recorrente durante oitiva da Comissão de Sindicância instaurada pelo COFEN (peça 4, p. 151-152) .
11. Verifico ainda que o pagamento antecipado do fornecimento de livros pela Editora Mondrian, em desobediência ao prescrito na Lei 4.320/1964 e no Decreto 93.872/1986, consistiu em prática orquestrada pelo então dirigente do Conselho Federal e executada pelos Conselhos Regionais, como se depreende do aresto referido pelo mesmo recorrente Antônio Marcos Freire Gomes, o Acórdão 1847/2009-TCU-Segunda Câmara, que cuidou dos pagamentos realizados no âmbito do Conselho Regional de Enfermagem do Distrito Federal, quanto ao fornecimento de kits que teriam que ser distribuídos no 9º Congresso Brasileiro de Enfermagem. Entretanto, referido decisum, ao contrário do que faz sugerir o requerente, não afastou a responsabilidade dos dirigentes daquela Regional:
1.5.1.4. adote, caso não o tenha feito, as medidas necessárias junto à Editora Mondrian e execute o contrato de fornecimento integral dos 4000 (quatro mil) Kits que seriam distribuídos no 9º Congresso Brasileiro de Enfermagem, com vistas a obter a entrega dos Kits faltantes ou o ressarcimento do valor correspondente;
1.5.1.5. adote, caso não o tenha feito, as medidas necessárias com vistas a obter a devolução dos recursos, caso confirme o pagamento em excesso feito à empresa IGMAM Empreendimentos Ltda., nos meses de fevereiro a maio de 2006, pelo montante de R$ 62.500,00 (sessenta e dois mil e quinhentos reais) , relativos a serviços efetuados no exercício anterior;
1.5.2. à 5ª Secex que:
1.5.2.1. alerte ao Conselho Regional de Enfermagem do Distrito Federal - COREN/DF que despeito de possível ingresso de ação de improbidade administrativa em desfavor dos gestores mencionados pela Comissão de TCE Srs. Eduardo Pereira Carvalho (2006 e 2007) e dos tesoureiros Luis Afonso Rocha (2006 até abril de 2007) e Sra. Áurea Isabel Silva Torres, havendo o conhecimento da ocorrência de desfalque, alcance, desvio ou desaparecimento de dinheiros, bens ou valores públicos, ou de prática de ato ilegal, ilegítimo ou antieconômico de que resulte dano à administração pública federal, a autoridade administrativa federal competente deve adotar providências para apuração dos fatos, identificação dos responsáveis, quantificação do dano e obtenção do ressarcimento e, caso não seja possível, instaure tomada de contas especial nos termos da IN-TCU nº 56/2007, observado o limite de valor fixado no art. 11 da mencionada instrução; (grifei) 
12. Alinho-me ainda o entendimento perfilhado pela representante do MPTCU, no sentido de que inexiste disposição legal que atribua condição excepcional ao 'contexto gerador de confiança' alegado pelo recorrente, decorrente do histórico de relacionamento do COFEN com a Editora Mondrian, e que permitisse afastar as cautelas a serem adotadas pelo gestor regional quando do pagamento antecipado por entrega de bens que não se concretizaram. 
13. Também as supostas provas de entrega dos kits consubstanciadas nas fotografias juntadas ao processo (peça 2, p. 200-258) , não permitem inferir a efetiva entrega dos livros da publicação 'Coleção Anjos de Branco', em virtude da total ausência de referências da referida coleção no material colacionado. Ademais, eventual alegação nesse sentido contraria declaração do próprio recorrente durante oitiva da Comissão de Sindicância instaurada pelo COFEN (peça 4, p. 151-152) de que 'nenhum dos kits adquiridos foram entregues'.
14. O próprio relatório do tomador de contas especial do processo da Mondrian Editora, já consignava a impossibilidade de justificar as despesas realizadas pelos Conselhos Regionais com a aquisição de livros que não foram entregues, ponderando a responsabilidade de cada agente envolvido (peça 7, p. 53) :
Em suma, a despesa realizada com as compras dos livros não são passíveis de justificação. Quer porque não existiram processos licitatórios, ainda que de inexigibilidade de licitação para a aquisição dos livros; quer porque não existiam, sequer, contratos; quer porque os valores eram pagos e os livros não eram entregues aos Conselhos de Enfermagem adquirentes. Enfim, a única certeza que se nos apresenta evidente no caso dos autos, é a de que o erário foi lesado justamente por aqueles que tinham a obrigação de protegê-lo, na forma da Lei. Óbvio que, cada um com a sua parcela de responsabilidade e graduada gravidade. A própria Comissão de Sindicância à época pontuou que os empréstimos em si não se justificavam porque nos meses em que efetuados havia disponibilidade de caixa nos Conselhos Regionais, dada a arrecadação com as anuidades.
15. Enfatizo que à peça 4, p. 151-152, consta a informação, colhida durante a oitiva da Comissão de Sindicância instaurada pelo COFEN, de que o recorrente justificou a tomada do 'empréstimo' no valor de R$ 350.000,00  para aquisição de livros da 'Coleção Anjos de Branco' para serem distribuídos no 9° CBCENF em Porto Seguro; informou ainda que o meio utilizado para solicitação do empréstimo foi o Ofício 066/2006 endereçado ao COFEN e que o valor repassado ao COREN/PA foi a 'título de doação', destinados à aquisição de  4.100 kits de livros, que deveriam ser entregues no 9° CBCENF, o que não ocorreu, acrescentando ainda que ficou acertado que o próprio COFEN seria o responsável pela recepção e distribuição dos livros, e 'que nenhum dos kits adquiridos foram entregues, fato comprovado pelos Conselheiros Regionais presentes no 9° CBCENF, tendo o depoente justificado sua ausência no Congresso por motivos pessoais'.
16. Ou seja, ainda que o recorrente Antônio Marcos Freire tivesse comparecido ao evento de entrega dos livros, nada mais poderia fazer do que constatar a não entrega dos kits, visto que os atos que permitiram a fraude perpetrada pelos dirigentes do COFEN já haviam se consumado. Na mesma oitiva da Comissão de Sindicância, o responsável admitiu não existir nenhum contrato de compra e venda entre o COREN-PA e a empresa Mondrian, a afirmou que não atestou a nota fiscal pois o material seria entregue em Porto Seguro, tendo asseverado ainda que não tomou qualquer medida administrativa ou judicial, pois aguardava orientação do COFEN. 
17. De modo contrário, na peça 59, p. 18-19, em resposta à citação do Tribunal, o recorrente Antônio Marcos afirmou que atestou o seu recebimento na Nota Fiscal 1867. Em não conseguindo resolver amigavelmente com a Editora Mondrian a possível não entrega do total de kits, teria adotado as medidas judiciaisa pertinentes.
18. Com efeito, à peça 59, p. 29, está a nota fiscal emitida pela Editora Mondrian, com o carimbo de 'atesto', mas sem a assinatura ou identificação do recorrente. Com relação à ação judicial, em pesquisa que realizei junto à Justiça Federal, constatei que o Conselho Regional de Enfermagem do Pará ingressou com ação judicial de execução contratual, sob o nº 2008.39.00.007003-1 junto à 6ª Vara Federal de Belém/PA. Referida ação foi julgada improcedente sem julgamento de mérito, justamente pela ausência de contrato válido a ser executado, conforme se depreende dos despachos interlocutórios proferidos pelo juiz Sérgio de Norões Milfont, em 7/11/2008 e 3/11/2008:
'Verifico que o contrato particular que embasa a presente execução não está revestido de todas as formalidades previstas no inciso II do art 585 do CPC uma vez que não consta a assinatura das testemunhas devendo ainda ser apresentada em original ou cópia autenticada Assim sendo emende a autora a inicial no prazo de 10 dez dias promovendo a regularização do título. Publicar. Belém.
"Intime-se uma vez mais a exequente por publicação a cumprir o despacho de fl. 25 sob pena de indeferimento da petição inicial. Publicar. Belém.'	  (grifos acrescidos) 
10.	Afastada, assim, a alegada omissão na decisão recorrida, e restando clara a tentativa de rediscussão de mérito, os embargos interpostos por Antônio Marcos Freire Gomes devem ser conhecidos e rejeitados.
	Ante o exposto, voto por que este Tribunal acolha a proposta que trago à apreciação.
TCU, Sala das Sessões Ministro Luciano Brandão Alves de Souza, em 4 de março de 2020.
Ministro JOÃO AUGUSTO RIBEIRO NARDES 
Relator